ACORDAO-COMPLETO-2469430

ACÓRDÃO 900/2021 ATA 13/2021 - PLENÁRIO

VISTOS, relatados e discutidos estes autos que tratam de representação, com pedido de medida cautelar, formulada pela extinta Secretaria de Controle Externo no Estado do Rio de Janeiro (Secex-RJ) , que, no exercício das suas atribuições, analisou denúncia de superfaturamento encaminhada ao TCU, a fim de avaliar os possíveis riscos de utilização indevida de recursos públicos pelo Hospital Federal de Bonsucesso (HFB) no âmbito dos Contratos 11/2011 (diversos serviços) , 3/2013 (profissionais alocados na creche Itália Franco, para filhos dos servidores do HFB) , 15/2014 (serviços de limpeza) e 17/2015 (serviços de apoio operacional) .
ACORDAM os Ministros do Tribunal de Contas da União, reunidos em Sessão do Plenário, ante as razões expostas pelo Relator, em:
9.1. manter a medida cautelar adotada relativamente aos Contratos 28/2019 e 17/2015 (subitens 19.3 e 19.4 do Despacho de peça 283) ;
9.2. reiterar a oitiva do Hospital Federal de Bonsucesso (HFB) determinada no subitem 50.3 do Despacho de peça 190 e reiterada no subitem 19.5 do Despacho de peça 283, para que, no prazo de quinze dias, se pronuncie quanto aos seguintes pontos:
9.2.1. em relação ao Contrato 3/2013, manifeste-se quanto às seguintes impropriedades: 
a) inclusão de custeio de plano de saúde, no valor de R$ 540,00 por empregado (valores de 2013) , sem que houvesse obrigação legal para essa previsão e tendo em vista a necessidade de se buscar a proposta mais vantajosa à Administração;
b) percentuais de custos indiretos de 22% e de lucro de 18% (21,96% efetivos) , quando a prática de mercado aponta para 5% de custos indiretos e 10% de lucro (10,5% efetivos) , ou, de forma combinada, um percentual de 15,5%, nos termos da Nota Técnica do Controle Interno do STF 1/2007;
c) inclusão de adicional de insalubridade, contrariando o disposto no normativo aplicável (Norma Regulamentadora NR-15 do Ministério do Trabalho) ; e
d) utilização de salários bastante superiores aos estabelecidos nas convenções coletivas das categorias funcionais envolvidas na contratação (professor, auxiliar de creche e secretária) .
9.2.2. em relação ao Contrato 15/2014, manifeste-se quanto às seguintes impropriedades: 
a) inclusão indevida de custeio de plano de saúde, no valor de R$ 128,27 por empregado (valores de 2014) , sem que houvesse obrigação legal para essa previsão e tendo em vista a necessidade de se buscar a proposta mais vantajosa à Administração;
b) percentuais inadequados de custos indiretos de 14%, quando a prática de mercado aponta para 5%, nos termos da Nota Técnica do Controle Interno do STF 1/2007; e
c) sobrepreço nos custos de material, equipamentos e uniformes (itens do módulo 3 das planilhas de custos e formação de preços) , no valor total de R$ 1.065,49, quando a média dos custos observados no módulo 3 em outras contratações de hospitais federais (universitários ou não) na região metropolitana do Rio de Janeiro foi de R$ 312,04;
9.2.3. em relação ao Contrato 17/2015, manifeste-se quanto às seguintes impropriedades: 
a) inclusão de custeio de plano de saúde, no valor de R$ 151,70 por empregado (valores de 2015) , sem que houvesse obrigação legal para essa previsão e tendo em vista a necessidade de se buscar a proposta mais vantajosa à Administração; e
b) percentuais de custos indiretos de 22% e de lucro variando entre 14% e 16,1%, quando a prática de mercado aponta para 5% de custos indiretos e 10% de lucro (10,5% efetivos) , ou, de forma combinada, um percentual de 15,5%, nos termos da Nota Técnica do Controle Interno do STF 1/2007;
9.3. reiterar a diligência ao Hospital Federal de Bonsucesso (HFB) determinada no subitem 19.6 do Despacho de peça 283, solicitando novos elementos, para que, no prazo de quinze dias, encaminhe cópia dos seguintes documentos e/ou esclarecimentos:
a) cópia integral, em meio digital, dos processos administrativos relativos aos Contratos 3/2013, 15/2014, 17/2015, 10/2019 e 28/2019, ou sua disponibilização por meio de acesso eletrônico (SEI; nesse caso, a informação do número do processo administrativo referente a cada contrato deve constar da resposta ao TCU inserida nestes autos) ; 
b) relação com o nome, CPF e período de atuação, nos exercícios de 2013 a 2021, dos ocupantes dos cargos de Diretor do HFB e de Coordenador-Geral de Administração (ou cargo equivalente) ;
c) relação com o nome, CPF, cargo ocupado e período de atuação dos responsáveis titulares pelos setores de licitações e contratos e dos responsáveis pela elaboração dos termos de referência/projeto básico, orçamentos estimados e termos aditivos firmados dos Contratos 3/2013, 15/2014, 17/2015, 10/2019 e 28/2019;
d) relação dos pagamentos realizados relativamente ao Contrato 17/2015, a partir de 16/12/2019 (data do recebimento da comunicação) , informando se foi realizada a retenção do montante de R$ 116.723,82, conforme determinado por este Tribunal (item 50.2.4 do despacho do Relator de peça 190) ;
e) relação dos pagamentos realizados relativamente ao Contrato emergencial 28/2019, a partir de 16/12/2019 (data do recebimento da comunicação) , informando se foi realizada retenção de pagamentos que eventualmente excedessem os valores limites dos profissionais que realizam os serviços de limpeza: R$ 4.547,03, para servente 12x36 horas - diurno; R$ 4.955,85, para servente 12x36 horas - noturno; e R$ 4.834,60, para servente diarista 8 horas, conforme determinado por este Tribunal (item 50.2.3 do despacho do Relator de peça 190, alterado pelo item 19.3 do despacho do Relator de peça 283) ;
f) informações e cópia de documentação relevante relativamente a processos de sindicância abertos para analisar possível superfaturamento pela empresa Nova Rio Serviços Gerais Ltda.; 
g) demais informações que julgar necessárias; e
h) designação formal de interlocutor que conheça da matéria para dirimir eventuais dúvidas, informando nome, função/cargo, e-mail e telefone de contato;
9.4. aplicar ao Sr. Edson Joaquim de Santana, então Diretor do Hospital Federal de Bonsucesso (HFB) , a multa prevista no art. 58, inciso IV e § 1°, da Lei 8.443/1992, c/c o art. 268, inciso IV, do Regimento Interno do TCU, nos termos do disposto pelo art. 268, § 3º, do RITCU, no valor de R$ 10.000,00 (dez mil reais) , atualizada monetariamente desde a data do presente acórdão até o efetivo recolhimento, se for paga após o vencimento, na forma da legislação vigente, fixando o prazo de quinze dias, a contar do recebimento da notificação, para que comprove, perante este Tribunal, o recolhimento da quantia aos cofres do Tesouro Nacional, nos termos do art. 216 do Regimento Interno do Tribunal;
9.5. autorizar desde logo, com fundamento no art. 28 da Lei 8.443/1992, a cobrança judicial da dívida, caso não atendida a notificação;
9.6. alertar o Diretor do Hospital Federal de Bonsucesso (HFB) que o não atendimento à diligência determinada pelo Tribunal sem causa justificada poderá ensejar a aplicação da multa prevista no artigo 58, inciso IV e § 1°, da Lei 8.443/1992;
9.7. alertar os responsáveis do Hospital Federal de Bonsucesso quanto à possibilidade de o TCU, caso identifique afronta às normas legais e/ou ocorrência de prejuízos à Administração, vir a apurar eventual dano ao erário, nos contratos 3/2013, 15/2014, 17/2015, 10/2019 e 28/2019, e promover a respectiva responsabilização de quem lhe deu causa;
9.8. encaminhar cópia da presente deliberação, da instrução de peça 278, do Despacho datado de 9/10/2020 (peça 283) e do Acórdão 2756/2020-TCU-Plenário (peça 287) ao Hospital Federal de Bonsucesso (HFB) , de maneira a embasar a resposta à diligência e à oitiva; e
9.9. encaminhar cópia da presente deliberação, da instrução de peça 278, do Despacho datado de 9/10/2020 (peça 283) e do Acórdão 2756/2020-TCU-Plenário (peça 287) ao Ministério da Saúde, para conhecimento e adoção de providências que entender cabíveis.

Representação, com pedido de medida cautelar, com objetivo de avaliar os possíveis riscos de utilização indevida de recursos públicos no âmbito de contratos celebrados para realização de serviços diversos na entidade.

Hospital Federal de Bonsucesso.

3. Interessados/Responsáveis:
3.1. Interessado: Identidade preservada (art. 55, caput, da Lei n. 8.443/1992).
3.2. Responsável: Identidade preservada (art. 55, caput, da Lei n. 8.443/1992).

13.1. Ministros presentes: Ana Arraes (Presidente), Walton Alencar Rodrigues, Benjamin Zymler, Augusto Nardes (Relator), Aroldo Cedraz, Raimundo Carreiro, Bruno Dantas, Vital do Rêgo e Jorge Oliveira.
13.2. Ministros-Substitutos presentes: Augusto Sherman Cavalcanti, Marcos Bemquerer Costa, André Luís de Carvalho e Weder de Oliveira.

ACORDAO-COMPLETO-2536801

Acórdão 795/2023 - Plenário

ACORDAO-COMPLETO-2481842

Acórdão 2274/2021 - Plenário

AUGUSTO NARDES

Cuidam os autos de processo de representação, com pedido de medida cautelar, formulada pela extinta Secretaria de Controle Externo no Estado do Rio de Janeiro (Secex-RJ) , que, no exercício das suas atribuições, analisou denúncia de superfaturamento encaminhada ao TCU, a fim de avaliar os possíveis riscos de utilização indevida de recursos públicos pelo Hospital Federal de Bonsucesso (HFB) no âmbito dos Contratos 11/2011 (diversos serviços) , 3/2013 (profissionais alocados na creche Itália Franco, para filhos dos servidores do HFB) , 15/2014 (serviços de limpeza) e 17/2015 (serviços de apoio operacional) .
2.	Por meio do despacho de 28/11/2019 (peça 190) , referendado pelo Acórdão 2933/2019-TCU-Plenário (peça 191) , conheci da presente representação e determinei a adoção de medida cautelar, sem oitiva prévia, para que o Hospital Federal de Bonsucesso (HFB) promovesse a retenção de valores em decorrência de indícios de superfaturamento nos Contratos 15/2014, 17/2015, 26/2019 e 28/2019, até que o Tribunal deliberasse sobre o mérito da matéria ora em apreço (subitens 50.1 e 50.2 do referido despacho) .
3.	Determinei, ainda, a realização de diligência e oitiva do HFB, bem como oitivas das empresas Nova Rio Serviços Gerais Ltda., Atrio Rio Service Tecnologia e Serviços Ltda. e Star 5 Service Comércio Conservação e Limpeza Ltda., incluindo a expedição de alerta aos referidos hospital e empresas, informando quanto às possíveis consequências da presente apuração (subitens 50.3 a 50.6 do despacho de peça 190) .
4.	Posteriormente, ao apreciar a análise das manifestações apresentadas pelo HFB e pelas mencionadas empresas, consoante despacho de peça 283, referendado pelo Acórdão 2756/2020-TCU-Plenário (peça 287) , acolhi integralmente a proposta da unidade técnica especializada e determinei, em síntese, alteração da cautelar anteriormente adotada, reiteração da oitiva e diligência ao HFB, solicitando novos elementos, expedição de alerta aos responsáveis do HFB e o envio de cópia aos responsáveis.
5.	Ao apreciar agravo interposto pela empresa Star 5 Service Comércio Conservação e Limpeza Ltda. contra medida cautelar determinada por meio do Acórdão 2756/2020-TCU-Plenário (peça 287) , neguei provimento, nos termos do Acórdão 231/2021-TCU-Plenário (peça 308) .
6.	Neste momento, em decorrência da análise das oitivas, aprecia-se instrução da Secretaria de Controle Externo de Aquisições Logísticas (Selog) com proposta preliminar de manutenção da medida cautelar, reiteração de oitiva e diligência, solicitação de novos elementos, aplicação de multa, em face ao não atendimento, no prazo fixado, de diligência desta Corte de Contas sem justa justificativa, e notificação ao Ministério da Saúde.
7.	Transcrevo a seguir, com os ajustes de forma considerados cabíveis, a instrução lavrada por auditor da Selog (peça 325) , que contou com a anuência do corpo dirigente daquela unidade (peças 326 e 327) :
	"Objeto

	Diversos contratos: 3/2013 (profissionais alocados na creche Itália Franco, para filhos dos servidores do HFB; peça 1, p. 51, item 2.1) ; 15/2014 (serviços de limpeza; peça 3, p. 17, item 1.1) ; 17/2015 (serviços continuados de recepção, telefonista, mensageiro, auxiliar de carga e descarga; p. 1, p. 6, item 1.1) ; 10/2019 (profissionais alocados na creche Itália Franco, para filhos dos servidores do HFB; item 44 da peça 187) ; 26/2019 (profissionais alocados na creche Itália Franco, para filhos dos servidores do HFB; peça 186, p. 1) ; e 28/2019 (serviços de limpeza; peça 186, p. 1) .

	Representante
	CNPJ

	Secex-RJ (extinta) 
	Não se aplica

	Há pedido de Sustentação Oral?
	Procuração

	Não
	Não se aplica

	Modalidade
	Número dos Contratos
	Tipo

	Não se aplica
	3/2013, 15/2014, 17/2015, 10/2019, 26/2019 e 28/2019
	Não se aplica

	Vigência
	Valor Contratado

	Contratos diversos
	Contratos diversos

	Suspenso por Medida Cautelar?
	Sim

	Fase dos Contratos (quanto à adoção de medida cautelar) 

	Por meio de despacho de 28/11/2019 (peça 190) , referendado pelo Acórdão 2933/2019-TCU-Plenário (peça 191) , o Ministro-Relator decidiu adotar medida cautelar, sem oitiva prévia, para que o Hospital Federal de Bonsucesso (HFB) adotasse as seguintes medidas (peça 191, p. 8, item 50.2) :
50.2.1. 	relativamente ao Contrato emergencial 26/2019, firmado com a empresa Atrio - Rio Service Tecnologia e Serviços Ltda., promova a retenção dos valores referentes aos percentuais de custos indiretos e lucro que porventura excedam aqueles constantes da Nota Técnica do Controle Interno do STF 1/2007, utilizada como parâmetro em vários órgãos e entidades, quer seja 5% de custos indiretos, quer seja 10% de lucro;
50.2.2. 	com relação ao Contrato 15/2014, firmado com a empresa Nova Rio Serviços Gerais Ltda., promova a retenção do montante de R$ 350.811,88, em cada uma das faturas que eventualmente ainda estejam pendentes de pagamento, referentes ao potencial sobrepreço verificado nos custos indiretos e insumos (materiais, equipamentos e uniformes) ;
50.2.3. 	quanto ao Contrato emergencial 28/2019, firmado com a empresa Star 5 Service Comércio - Conservação e Limpeza Ltda., promova a retenção dos valores referentes aos percentuais de custos indiretos e lucro que porventura excedam aqueles constantes da Nota Técnica do Controle Interno do STF 1/2007, utilizada como parâmetro em vários órgãos e entidades, quer seja 5% de custos indiretos, quer seja 10% de lucro, bem como de pagamentos que eventualmente excedam os valores limites calculados nos itens 58 e 59 da instrução da unidade técnica de peça 187, transcritos no item 33 deste despacho, considerando os parâmetros adotados, na análise, para os custos de materiais, equipamentos e uniformes dos profissionais que realizam os serviços de limpeza; 
50.2.4. 	no tocante ao Contrato 17/2015, firmado com a empresa Nova Rio Serviços Gerais Ltda., promova a retenção do montante de R$ 116.723,82 em cada uma das faturas que ainda estão pendentes de pagamento, bem como aquelas relativas aos aditivos que vierem a ser firmados, referentes ao potencial sobrepreço verificado nos custos indiretos e lucro (itens 62 a 69 da instrução e peça 179) ;
Posteriormente, após apreciação dos novos elementos aportados aos autos, em despacho de 9/10/2020 (peça 283) , referendado pelo Acórdão 2756/2020-TCU-Plenário (peça 287) , o Ministro-Relator determinou (peça 283, p. 3-4, itens 19.1 a 19.4) :
	a) revogar a medida cautelar adotada relativamente ao Contrato emergencial 26/2019 (item 50.2.1 do despacho à peça 190) ;
	b) revogar a medida cautelar adotada relativamente ao Contrato 15/2014 (item 50.2.2 do despacho à peça 190) ;
	c) manter a medida cautelar adotada relativamente ao Contrato 28/2019 (item 50.2.3 do despacho à peça 190) apenas quanto à retenção de pagamentos que eventualmente excedam os valores limites dos profissionais que realizam os serviços de limpeza: R$ 4.547,03, para servente 12x36 horas - diurno; R$ 4.955,85, para servente 12x36 horas - noturno; e R$ 4.834,60, para servente diarista 8 horas; e
	d) manter a medida cautelar adotada relativamente ao Contrato 17/2015 (item 50.2.4 do despacho à peça 190) .

	B. Histórico

	1.	Trata-se de representação (peça 11) , com pedido de medida cautelar, formulada pela extinta Secretaria de Controle Externo no Estado do Rio de Janeiro (Secex-RJ) , que, no exercício das suas atribuições, analisou denúncia de superfaturamento encaminhada ao TCU (peças 1 a 3) , a fim de avaliar os possíveis riscos de utilização indevida de recursos públicos pelo Hospital Federal de Bonsucesso (HFB) no âmbito dos Contratos 11/2011 (serviços de apoio operacional e atividades auxiliares; peça 2, p. 17, cláusula primeira) , 3/2013 (profissionais alocados na creche Itália Franco, para filhos dos servidores do HFB; peça 1, p. 51, item 2.1) , 15/2014 (serviços de limpeza; peça 3, p. 17, item 1.1) e 17/2015 (serviços continuados de recepção, telefonista, mensageiro, auxiliar de carga e descarga; p. 1, p. 6, item 1.1) , todos celebrados com a empresa Nova Rio Serviços Gerais Ltda.
2.	Na instrução inicial (peça 11) , foi apurado que o Contrato 11/2011 é tratado no TC 010.756-2014-0, de modo que essa contratação não é objeto de análise da presente representação. Segue trecho dessa instrução (peça 11, p. 2) :
3. Nesse sentido, preliminarmente, os servidores da Secex-RJ pesquisaram a existência de algum trabalho em relação aos contratos indicados na denúncia. Identificou-se que o Contrato 011/2011 já foi analisado na Tomada de Contas Especial (TC 010.756-2014-0) .
4. Tal TCE apresentou proposta de encaminhamento no sentido de realização de citação dos responsáveis, em razão de superfaturamento detectado nas planilhas de preços da contratada, que foi quantificado por estimativa na ordem de dezesseis milhões de reais.
5. Vale destacar que a comparação dos termos da denúncia com as evidências da referida TCE (TC 010.756-2014-0) demonstrou que as irregularidades já detectadas no Contrato 011/2011 são similares com as indicadas na denúncia referente aos Contratos 003/2013, 015/2014 e 017/2015.
2.1.	Assinalamos que, na instrução de 28/7/2020 do referido processo (peça 687 do TC Processo 010.756/2014-0) , foi realizada proposta de mérito, com rejeição das alegações de defesa apresentadas pela empresa Nova Rio e sua condenação ao pagamento do débito apurado, entre outras medidas. Esse processo, entretanto, não chegou a termo, tendo em vista que a empresa Nova Rio apresentou manifestações em 6/10/2020 (peça 690 do TC 010.756-2014-0) e em 1º/3/2021 (peça 699 do TC 010.756-2014-0) , esta última ainda não analisada.
3. 	Após análises preliminares e a realização de diligências ao Hospital Federal de Bonsucesso (HFB) e ao Instituto Nacional de Traumatologia e Ortopedia Jamil Hadad (Into) (peças 15, 97 e 98) , esta Secretaria, ao analisar a documentação recebida (peças 17 a 84, 101 a 147 e 152 a 160) , pugnou pelo endereçamento de determinação cautelar, sem oitiva prévia, ao HFB, para que retivesse valores em decorrência de indícios de superfaturamento nos Contratos 15/2014, 17/2015, 26/2019 e 28/2019, até que o Tribunal deliberasse sobre o mérito da matéria ora em apreço (peças 187 a 189) . 
4.	A Selog propôs, também, a realização de diligência e oitiva do HFB, bem como oitiva das empresas Nova Rio Serviços Gerais Ltda., Atrio Rio Service Tecnologia e Serviços Ltda. e Star 5 Service Comércio Conservação e Limpeza Ltda., incluindo a expedição de alerta aos referidos hospital e empresas, informando quanto às possíveis consequências da presente apuração.
5.	Mediante o despacho exarado em 28/11/2019 (peça 190) , o Ministro-Relator acolheu as medidas alvitradas por esta Secretaria, posteriormente referendadas pelo Acórdão 2933/2019-TCU-Plenário (peça 191) .
6.	Na instrução anterior, de 14/9/2020 (peça 278) , foram analisadas as respostas apresentadas. Quanto à abrangência da análise, foi assinalado que (peça 278, p. 3, item 6) :
[...] o objetivo precípuo desta instrução é propor uma solução quanto à medida cautelar, que já se estende por mais de nove meses. Adicionalmente, será verificado, em exame perfunctório, se o HFB atendeu aos itens solicitados em oitiva e em diligência. Em uma próxima instrução, serão analisados os demais elementos tratados neste processo.
7.	Nessa instrução (peça 278) , ratificada pelo pronunciamento da Unidade Técnica (peça 279) , foi proposto, em essência: 
	a) revogar os provimentos cautelares quanto aos Contratos 15/2014 e 26/2019, em razão de estarem desconfigurados, respectivamente, o perigo da demora (não há mais pagamentos a serem feitos no âmbito do Contrato 15/2014) e a fumaça do bom direito (o percentual combinado de custos indiretos e lucro do Contrato emergencial 26/2019 está abaixo do limite de 15,5%, decorrente dos parâmetros constantes da Nota Técnica do Controle Interno do STF 1/2007) ;
	b) manter a medida cautelar adotada relativamente ao Contrato 28/2019 (item 50.2.3 do despacho do Relator de peça 190) apenas quanto à retenção de pagamentos que eventualmente excedam os valores limites dos profissionais que realizam os serviços de limpeza: R$ 4.547,03, para servente 12x36 horas - diurno; R$ 4.955,85, para servente 12x36 horas - noturno; e R$ 4.834,60, para servente diarista 8 horas;
	c) manter a medida cautelar no tocante ao Contrato 17/2015;
	d) reiterar oitiva e diligência ao HFB quanto aos pontos que não foram atendidos, incluindo a solicitação de novos elementos na diligência; e 
	e) alertar os responsáveis do HFB sobre a possibilidade de este Tribunal vir a aplicar as sanções cabíveis em caso de não atendimento às solicitações de oitiva e de diligência, bem como quanto à possibilidade de o TCU, caso identifique afronta às normas legais e/ou ocorrência de prejuízos à Administração, vir a apurar eventual dano ao erário, nos contratos 3/2013, 15/2014, 17/2015, 10/2019 e 28/2019, e promover a respectiva responsabilização de quem lhe deu causa.
8.	Mediante o despacho exarado em 9/10/2020 (peça 283) , o Ministro-Relator acolheu as medidas sugeridas por esta Secretaria, posteriormente referendadas pelo Acórdão 2756/2020-TCU-Plenário (peça 287) .
9.	O Ofício 57131/2020-TCU/Seproc, de 15/10/2020 (peça 285) , comunicando ao HFB a decisão contida no referido despacho do Relator (peça 283) , foi recebido em 20/10/2020 (peça 286) . Adicionalmente, o Ofício 65915/2020-TCU/Seproc, de 27/11/2020 (peça 290) , notificando o HFB do Acórdão 2756/2020-TCU-Plenário (peça 287) , foi recebido em 1º/12/2020 (peça 292) . Entretanto, o HFB não se manifestou até o dia 16/3/2021 (peça 321) , apesar de ter sido notificado por duas vezes quanto às determinações realizadas pelo Relator.
10.	Em 14/12/2020, a empresa Star 5 interpôs recurso (peça 300) , que foi conhecido como agravo e teve provimento negado, por meio do Acórdão 231/2021-TCU-Plenário (peça 308; Ministro Augusto Nardes) . Vale assinalar que o referido recurso não contém elementos que acrescentem à matéria tratada nesta instrução. O HFB foi notificado do referido acórdão por meio do Ofício 5822/2021-TCU/Seproc, de 18/2/2021 (peça 312) .
11.	Em 16/3/2021, a Sra. Aline Ribeiro, Coordenadora-Geral de Controle Interno, encaminhou o Ofício 250/2021/CDOC/CGCIN/DINTEG/MS, nos seguintes termos (peça 321, p. 1-2) :
1. Trata-se do Ofício 5822/2021-TCU/Seproc, de 18/2/2021, pelo qual essa Secretaria encaminha o Acórdão 231/2021-TCU-Plenário, proferido nos autos do processo TC Processo 022.262/2017-2, que trata de diligências relativas a contratos firmados pelo Hospital Federal de Bonsucesso, RJ.
2. Atenta ao solicitado, a área técnica demandou dilação do prazo para resposta, por meio do Despacho SEMS/RJ (SEI 0019545808) , pelas seguintes razões:
Segundo manifestação do Hospital Federal de Bonsucesso por meio do Despacho HFB 0019502670, as informações solicitadas pela Corte de Contas são oriundas de contratações cujos autos são de volume físico, arquivados em setores diversos à DICONT/HFB, sob número de protocolo de sistema descontinuado (SIPAR) . 
Desta forma, tais solicitações demandam um trabalho de pesquisa para o levantamento do número de protocolo SIPAR, que identifica os processos os quais contêm os contratos solicitados. Há, portanto, a necessidade de um prazo mínimo de 20 dias úteis para atender tal demanda segundo previsão do hospital, visto que a DICONT/HFB se encontra com um déficit de número de funcionários em seu quadro e, ainda, tem que atender a demanda interna da unidade.
Pelos motivos acima expostos, encaminho solicitação do nosocômio para requisição de dilação de prazo por mais 20 dias úteis junto ao Tribunal de Contas da União.
3. Dessa forma, rogamos-lhe a compreensão no sentido de conceder prorrogação do prazo de resposta por 20 dias úteis, a partir da presente data, até o dia 13/4/2021, ressaltando que, tão logo as informações técnicas sejam recebidas nesta Coordenação de Análise e Monitoramento de Demandas de Órgãos de Controle (CDOC/CGCIN/DINTEG/MS) , serão levadas ao conhecimento desta Corte de Contas.
12.	Note-se que o mencionado Ofício 5822/2021-TCU/Seproc, de 18/2/2021 (peça 312) , trata de comunicação de negativa de provimento do agravo interposto (peça 308) . Os ofícios com solicitação de oitiva e diligência datam de 15/10/2020 (peça 285) e 27/11/2020 (peça 290) . Desse modo, entendemos que não há mais que se falar em prorrogação de prazo.
13.	Tendo em vista que já se passaram cinco meses desde o despacho do Relator de peça 283, sem que o HFB apresentasse a resposta demandada quanto à oitiva e à diligência, procedemos a esta nova instrução para que sejam propostas as providências cabíveis. Do mesmo modo que na instrução anterior (peça 278) , assinalamos que o objetivo precípuo desta instrução é propor uma solução quanto à medida cautelar, que já se estende por mais de quinze meses, bem como tomar providências quanto ao não atendimento à oitiva e à diligência. Em uma próxima instrução, serão analisados os demais elementos tratados neste processo.

	C. Histórico de Comunicações decorrentes do Despacho do Relator de 9/10/2020 (peça 283) , ratificado pelo Acórdão 2756/2020-TCU-Plenário (peça 287) 

	Despacho do Relator
	Peça 283
	9/10/2020

	Acórdão 2756/2020-TCU-Plenário
	Peça 287
	14/10/2020

	Ofícios Encaminhados pelo TCU

	Ao Hospital Federal de Bonsucesso (cautelar, oitiva e diligência) 
	Ofício 57131/2020-TCU/Seproc, de 15/10/2020 (peça 285) ; e
Ofício 65915/2020-TCU/Seproc, de 27/11/2020 (peça 290) 

	À Atrio Rio (notificação) 
	Ofício 65917/2020-TCU/Seproc, de 27/11/2020 (peça 294) 

	À Nova Rio (notificação) 
	Ofício 65916/2020-TCU/Seproc, de 27/11/2020 (peça 291) 

	À Star 5 (notificação) 
	Ofício 65918/2020-TCU/Seproc, de 27/11/2020 (peça 295) 

	D. Documentos Apresentados em Resposta à Oitiva e à Diligência

	Pelo Hospital Federal de Bonsucesso

	O HFB não havia se manifestado até o dia 16/3/2021, quando a Sra. Aline Ribeiro, Coordenadora-Geral de Controle Interno, encaminhou o Ofício 250/2021/CDOC/CGCIN/DINTEG/MS, solicitando prorrogação do prazo de resposta (peça 321, p. 1-2; acompanhada de documentação à peça 321, p. 3-6) . 

	E. Exame Técnico

	14.	Conforme já assinalado nesta instrução, em despacho de 9/10/2020 (peça 283) , referendado pelo Acórdão 2756/2020-TCU-Plenário, o Relator manteve a medida cautelar no tocante ao Contrato 17/2015, atenuando os efeitos dessa medida no que se refere ao Contrato 28/2019.
15.	Desse modo, o provimento acautelatório no momento em vigor consiste em:
	a) no tocante ao Contrato 17/2015, firmado com a empresa Nova Rio Serviços Gerais Ltda., promover a retenção do montante de R$ 116.723,82 em cada uma das faturas que ainda estão pendentes de pagamento, bem como aquelas relativas aos aditivos que vierem a ser firmados, referentes ao potencial sobrepreço verificado nos custos indiretos e lucro (item 50.2.4 do despacho de peça 190) ; e
	b) quanto ao Contrato emergencial 28/2019, firmado com a empresa Star 5 Service Comércio - Conservação e Limpeza Ltda., promover a retenção de pagamentos que eventualmente excedam os valores limites dos profissionais que realizam os serviços de limpeza: R$ 4.547,03, para servente 12x36 horas - diurno; R$ 4.955,85, para servente 12x36 horas - noturno; e R$ 4.834,60, para servente diarista 8 horas (item 19.3 do despacho de peça 283) .
16.	Conforme exposto no item 9 desta instrução, o HFB não apresentou resposta tempestiva à comunicação de cautelar, oitiva e diligência, apesar de ter recebido duas vezes, em 20/10/2020 (peça 286) e em 1º/12/2020 (peça 292) , as determinações realizadas pelo Relator, sendo certo que, em seu despacho, o Ministro havia alertado os responsáveis sobre a possibilidade de este Tribunal vir a aplicar as sanções cabíveis em caso de não atendimento justificado à solicitação de diligência (item 19.7 da peça 283) . Nesse período, o Diretor-Geral desse Hospital era o Sr. Edson Joaquim de Santana, nomeado pela Portaria 2.223, de 25/8/2020 (publicação no Diário Oficial da União em peça 322) , e exonerado pela Portaria 161, de 27/1/2021 (publicação no Diário Oficial da União em peça 324) .
17.	Desse modo, somos por aplicar ao Sr. Edson Joaquim de Santana (CPF XXX.823.247-XX) , então Diretor do Hospital Federal de Bonsucesso, a multa prevista no art. 58, IV e § 1°, da Lei 8.443/1992, c/c o art. 268, IV, do RITCU, nos termos do disposto pelo art. 268, § 3º, do RITCU. 
18. 	Não há informações nos autos para evoluirmos em nossa apuração. Ressaltamos que as informações constantes no recurso apresentado pela empresa Star 5, em 14/12/2020 (peça 300) , bem como os elementos presentes nos processos TC Processo 010.756/2014-0, TC Processo 017.829/2020-8 e TC Processo 018.881/2020-3 (relacionados na seção H desta instrução - Processos Conexos e Apensos) , não contribuem para elucidarmos as questões em análise. Desse modo, somos pela a manutenção da medida cautelar adotada, na forma prevista no Acórdão 2756/2020-TCU-Plenário.
19.	Vale observar que não temos convicção, inclusive, de que a medida cautelar, na forma descrita no item 15 desta instrução, foi efetivamente cumprida. Desse modo, essa solicitação, atualizada, deve constar da diligência a ser realizada.
20.	Adicionalmente, considerando a necessidade de celeridade no andamento deste processo, somos, desde já, por solicitar, em diligência, a cópia integral, em meio digital, ou a disponibilização por meio de acesso eletrônico (SEI) dos processos administrativos relativos a todos os contratos ainda em análise, a saber: Contratos 3/2013, 15/2014, 17/2015, 10/2019 e 28/2019. Note-se que, conforme exposto no item 10.11 da instrução anterior (peça 278) , concluiu-se pela improcedência da representação no tocante ao Contrato 26/2019, por isso não há necessidade de solicitar a sua cópia em diligência.
21.	Tendo em vista o fato de o Hospital não ter apresentado a resposta demandada quanto à oitiva e à diligência (itens 19.5 e 19.6 do despacho de peça 283) , comunicadas pelos Ofícios 57131/2020-TCU/Seproc, de 15/10/2020 (peça 285) , e 65915/2020-TCU/Seproc, de 27/11/2020 (peça 290) , somos pela sua reiteração, incluindo, na diligência, os elementos referenciados nos itens 19 e 20 desta instrução, com encaminhamento de cópia ao Ministério da Saúde, para ciência, alertando ao Diretor do Hospital Federal de Bonsucesso (HFB) quanto à possibilidade de este Tribunal aplicar a multa prevista no artigo 58, IV e § 1°, da Lei 8.443/1992, em razão de inobservância do prazo de resposta.
22.	Vale observar, conforme documentação de peça 321, p. 5-6, datada de 11/3/2021, que o Sr. Claudio Pena Gonçalves estaria ocupando a posição de Substituto Eventual do Diretor.
23.	Diante do exposto, será proposta a manutenção da medida cautelar adotada, com a realização de oitiva e de diligência, na forma descrita nesta instrução (itens 18 a 22 desta instrução) .

	F. Impacto dos Encaminhamentos Propostos

	Haverá impacto relevante na Unidade Jurisdicionada e/ou na sociedade, decorrente dos encaminhamentos propostos?
	Sim

	Análise:
24.	Mantém-se a medida cautelar no tocante aos Contratos 17/2015 e 28/2019.

	G. Pedido de Ingresso aos Autos, de Informações/Vistas/Cópias, e de Sustentação oral

	Há pedido do representante de ingresso aos autos?
	Não se aplica

	Análise:

	25.	O representante, nesses autos, é a extinta Secex-RJ (peça 11) . 

	Há pedido de informações/vistas/cópia do processo?
	Sim

	Análise:
26.	O pedido de cópias de peça 216, realizado pela empresa Nova Rio, foi analisado pelo Acórdão 15/2020-TCU-Plenário (peça 221) . O respectivo Termo de Recebimento de Cópia consta à peça 226.
27.	Os pedidos de cópias de peça 257 (HFB) e 259 (Nova Rio) foram apreciados pelo despacho do Relator de peça 261. O Termo de Recebimento de Cópia, pela empresa Nova Rio, consta à peça 226.
28.	Consta, à peça 272, o Termo de Recebimento de Cópia relativamente ao pedido de peça 271 (Nova Rio) .
29.	Os pedidos de cópias de peças 281, 299 e 305, realizados pela empresa Nova Rio, foram atendidos (peças 282, 301 e 306) .

	Há pedido de sustentação oral?
	Não

	H. Processos Conexos e Apensos

	Há processos conexos noticiando possíveis irregularidades na contratação ora em análise? (listamos abaixo processos que, embora não conexos, apresentam significativa relação com o objeto tratado nestes autos) 
	Não

	Número do TC
	Descrição Sumária
	Estado Atual
	Situação Atual

	TC Processo 010.756/2014-0
	'TCE instaurada em cumprimento ao Acórdão 508/2014-TCU-Plenário tendo como referência o art. 43 da Resolução TCU 191/2006 - Contratação realizada pelo Hospital Federal de Bonsucesso (HFB) com indícios de sobrepreço, em decorrência do superfaturamento nos pagamentos feitos à empresa Nova Rio Serviços Gerais Ltda.' Processo sob a responsabilidade da SecexTCE. Trata do Contrato 11/2011 com a empresa Nova Rio. Em 1°/3/2021, essa empresa apresentou manifestação, ainda não analisada.
	Aberto
	Em revisão da minuta

	TC Processo 017.829/2020-8
	'Representação instaurada em cumprimento ao item 1.6.7 do Acórdão 389/2020-TCU-Plenário, exarado nos autos do TC-Processo 016.757/2019-0. Contratação realizada pelo Hospital Federal de Bonsucesso (HFB) com indícios de sobrepreço, em decorrência do superfaturamento nos pagamentos feitos à empresa Nova Rio Serviços Gerais Ltda.' Processo sob a responsabilidade da SecexSaúde. Foi proposta diligência, em 25/11/2020, ao HFB para encaminhamento de documentos referentes aos contratos 04/2017, 39/2018 e 15/2019, todos com a empresa Nova Rio. A resposta apresentada, em 10/3/2021, ainda não foi analisada.
	Aberto
	Aguardando distribuição para instrução

	TC Processo 018.881/2020-3
	'Objeto do processo: Licitação: 173/2019 - Possíveis irregularidades ocorridas no Hospital Federal de Bonsucesso, referente às Dispensas de licitações, por emergência: 173/2019, 178/2019, 182/2019, 183/2019, 195/2019, 4/2020, 06/2020, 33/2020 e 59/2020.' Processo sob a responsabilidade da Selog. Os contratos 10/2019, 26/2019 e 28/2019 são objeto desse processo quanto à justificativa para contratação direta.
	Aberto
	Aguardando pronunciamento do Gabinete do Ministro

	Há processos apensos?
	Não

	I. Proposta de Encaminhamento

	30.	Em virtude do exposto, propõe-se:
30.1.	manter a medida cautelar adotada relativamente aos Contratos 28/2019 e 17/2015 (itens 19.3 e 19.4 do despacho do Relator de peça 283) ;
30.2.	reiterar a oitiva do Hospital Federal de Bonsucesso (HFB) determinada no item 50.3 do despacho do Relator de peça 190 e reiterada no item 19.5 do despacho do Relator de peça 283, para que, no prazo de quinze dias, se pronuncie quanto aos seguintes pontos (peça 283, p. 4-5) :
50.3.1.	em relação ao Contrato 3/2013, manifeste-se quanto às seguintes impropriedades: 
a) inclusão de custeio de plano de saúde, no valor de R$ 540,00 por empregado (valores de 2013) , sem que houvesse obrigação legal para essa previsão e tendo em vista a necessidade de se buscar a proposta mais vantajosa à Administração;
b) percentuais de custos indiretos de 22% e de lucro de 18% (21,96% efetivos) , quando a prática de mercado aponta para 5% de custos indiretos e 10% de lucro (10,5% efetivos) , ou, de forma combinada, um percentual de 15,5%, nos termos da Nota Técnica do Controle Interno do STF 1/2007;
c) inclusão de adicional de insalubridade, contrariando o disposto no normativo aplicável (Norma Regulamentadora NR-15 do Ministério do Trabalho) ; e
d) utilização de salários bastante superiores ao estabelecidos nas convenções coletivas das categorias funcionais envolvidas na contratação (professor, auxiliar de creche e secretária) .
50.3.2.	em relação ao Contrato 15/2014, manifeste-se quanto às seguintes impropriedades: 
a) inclusão indevida de custeio de plano de saúde, no valor de R$ 128,27 por empregado (valores de 2014) , sem que houvesse obrigação legal para essa previsão e tendo em vista a necessidade de se buscar a proposta mais vantajosa à Administração;
b) percentuais inadequados de custos indiretos de 14%, quando a prática de mercado aponta para 5%, nos termos da Nota Técnica do Controle Interno do STF 1/2007; e
c) sobrepreço nos custos de material, equipamentos e uniformes (itens do módulo 3 das planilhas de custos e formação de preços) , no valor total de R$ 1.065,49, quando a média dos custos observados no módulo 3 em outras contratações de hospitais federais (universitários ou não) na região metropolitana do Rio de Janeiro foi de R$ 312,04;
50.3.3.	em relação ao Contrato 17/2015, manifeste-se quanto às seguintes impropriedades: 
a) inclusão de custeio de plano de saúde, no valor de R$ 151,70 por empregado (valores de 2015) , sem que houvesse obrigação legal para essa previsão e tendo em vista a necessidade de se buscar a proposta mais vantajosa à Administração; e
b) percentuais de custos indiretos de 22% e de lucro variando entre 14% e 16,1%, quando a prática de mercado aponta para 5% de custos indiretos e 10% de lucro (10,5% efetivos) , ou, de forma combinada, um percentual de 15,5%, nos termos da Nota Técnica do Controle Interno do STF 1/2007;
30.3.	reiterar a diligência ao Hospital Federal de Bonsucesso (HFB) determinada no item 19.6 do despacho do Relator de peça 283, solicitando novos elementos, para que, no prazo de quinze dias, encaminhe cópia dos seguintes documentos e/ou esclarecimentos:
	a) cópia integral, em meio digital, dos processos administrativos relativos aos Contratos 3/2013, 15/2014, 17/2015, 10/2019 e 28/2019, ou sua disponibilização por meio de acesso eletrônico (SEI; nesse caso, a informação do número do processo administrativo referente à cada contrato deve constar da resposta ao TCU inserida nestes autos) ; 
	b) relação com o nome, CPF e período de atuação, nos exercícios de 2013 a 2021, dos ocupantes dos cargos de Diretor do HFB e de Coordenador-Geral de Administração (ou cargo equivalente) ;
	c) relação com o nome, CPF, cargo ocupado e período de atuação dos responsáveis titulares pelos setores de licitações e contratos e dos responsáveis pela elaboração dos termos de referência/projeto básico, orçamentos estimados e termos aditivos firmados dos Contratos 3/2013, 15/2014, 17/2015, 10/2019 e 28/2019;
	d) relação dos pagamentos realizados relativamente ao Contrato 17/2015, a partir de 16/12/2019 (data do recebimento da comunicação) , informando se foi realizada a retenção do montante de R$ 116.723,82, conforme determinado por este Tribunal (item 50.2.4 do despacho do Relator de peça 190) ;
	e) relação dos pagamentos realizados relativamente ao Contrato emergencial 28/2019, a partir de 16/12/2019 (data do recebimento da comunicação) , informando se foi realizada retenção de pagamentos que eventualmente excedessem os valores limites dos profissionais que realizam os serviços de limpeza: R$ 4.547,03, para servente 12x36 horas - diurno; R$ 4.955,85, para servente 12x36 horas - noturno; e R$ 4.834,60, para servente diarista 8 horas, conforme determinado por este Tribunal (item 50.2.3 do despacho do Relator de peça 190, alterado pelo item 19.3 do despacho do Relator de peça 283) ;
	f) informações e cópia de documentação relevante relativamente a processos de sindicância abertos para analisar possível superfaturamento pela empresa Nova Rio Serviços Gerais Ltda.; 
	g) demais informações que julgar necessárias; e
	h) designação formal de interlocutor que conheça da matéria para dirimir eventuais dúvidas, informando nome, função/cargo, e-mail e telefone de contato;
30.4.	aplicar ao Sr. Edson Joaquim de Santana (CPF XXX.823.247-XX) , então Diretor do Hospital Federal de Bonsucesso (HFB) , a multa prevista no art. 58, IV e § 1°, da Lei 8.443/1992, c/c o art. 268, IV, do RITCU, nos termos do disposto pelo art. 268, § 3º, do RITCU, em razão do não atendimento, no prazo fixado, sem causa justificada, às solicitações constantes do Ofício 57131/2020-TCU/Seproc, de 15/10/2020, e do Ofício 65915/2020-TCU/Seproc, de 27/11/2020;
30.5.	alertar o Diretor do Hospital Federal de Bonsucesso (HFB) que o não atendimento à oitiva e à diligência determinadas poderá ensejar a aplicação da multa prevista no artigo 58, IV e § 1°, da Lei 8.443/1992;
30.6.	alertar os responsáveis do Hospital Federal de Bonsucesso quanto à possibilidade de o TCU, caso identifique afronta às normas legais e/ou ocorrência de prejuízos à Administração, vir a apurar eventual dano ao erário, nos contratos 3/2013, 15/2014, 17/2015, 10/2019 e 28/2019, e promover a respectiva responsabilização de quem lhe deu causa;
30.7.	encaminhar cópia da presente instrução, da instrução anterior (peça 278) , do despacho do Relator de 9/10/2020 (peça 283) e do Acórdão 2756/2020-TCU-Plenário (peça 287) ao Hospital Federal de Bonsucesso (HFB) , de maneira a embasar a resposta à diligência e à oitiva;
30.8.	encaminhar cópia da presente instrução, da instrução anterior (peça 278) , do despacho do Relator de 9/10/2020 (peça 283) e do Acórdão 2756/2020-TCU-Plenário (peça 287) ao Ministério da Saúde, para conhecimento e adoção de providências que entender cabíveis."  (grifos no original) ."

	É o relatório.

8.1. Vinicius Figueiredo de Souza (123.958/OAB-RJ), representando Atrio Rio Service Tecnologia e Serviços Ltda.;
8.2. Jorge Ulisses Jacoby Fernandes (6.546/OAB-DF) e outros, representando Nova Rio Serviços Gerais Ltda.

Não atuou.

REPRESENTAÇÃO. INDÍCIOS DE UTILIZAÇÃO INDEVIDA DE RECURSOS PÚBLICOS PELO HOSPITAL FEDERAL DE BONSUCESSO (HFB) NO ÂMBITO DOS CONTRATOS 11/2011, 3/2013, 15/2014 e 17/2015. VALORES DESARRAZOADOS DAS PLANILHAS DE CUSTOS E FORMAÇÃO DE PREÇOS. SUPERFATURAMENTO. CONFIGURAÇÃO DO FUMUS BONI JURIS E DO PERICULUM IN MORA. AUSÊNCIA DO PERICULUM IN MORA REVERSO. CONCESSÃO DE MEDIDA CAUTELAR. OITIVA. DILIGÊNCIA. ALERTA. REFERENDO DO PLENÁRIO. ANÁLISE DOS NOVOS ELEMENTOS APORTADOS AOS AUTOS. ALTERAÇÃO DOS TERMOS DA CAUTELAR ANTERIORMENTE CONCEDIDA. REITERAÇÃO DAS OITIVAS E DILIGÊNCIAS. ALERTA. REFERENDO DO PLENÁRIO. AGRAVO. CONHECIMENTO. NEGATIVA DE PROVIMENTO. NÃO ATENDIMENTO, NO PRAZO FIXADO, SEM CAUSA JUSTIFICADA, À DILIGÊNCIA DO TRIBUNAL. MULTA. MANUTENÇÃO DA CAUTELAR. REITERAÇÃO DA OITIVA E DA DILIGÊNCIA AO HFB. SOLICITAÇÃO DE NOVOS ELEMENTOS. ALERTA. CIÊNCIA.

REPRESENTAÇÃO (REPR)

Secretaria de Controle Externo de Aquisições Logísticas (Selog).

Cuidam os autos de processo de representação, com pedido de medida cautelar, formulada pela extinta Secretaria de Controle Externo no Estado do Rio de Janeiro (Secex-RJ) , que, no exercício das suas atribuições, analisou denúncia de superfaturamento encaminhada ao TCU, a fim de avaliar os possíveis riscos de utilização indevida de recursos públicos pelo Hospital Federal de Bonsucesso (HFB) no âmbito dos Contratos 11/2011 (diversos serviços) , 3/2013 (profissionais alocados na creche Itália Franco, para filhos dos servidores do HFB) , 15/2014 (serviços de limpeza) e 17/2015 (serviços de apoio operacional) .
2.	Após algumas decisões tomadas no âmbito dos presentes autos, descritas a seguir, aprecia-se, neste momento, instrução da Secretaria de Controle Externo de Aquisições Logísticas (Selog) com proposta preliminar de manutenção da medida cautelar anteriormente adotada, reiteração de oitiva e diligência, solicitação de novos elementos, aplicação de multa, em face ao não atendimento, no prazo fixado, à diligência desta Corte de Contas sem justa justificativa, e notificação ao Ministério da Saúde.
2.1.	Despacho determinando a adoção de medida cautelar e a realização de diligência e oitiva do HFB e de oitivas das empresas contratadas, datado de 28/11/2019 (peça 190) , referendado pelo Acórdão 2933/2019-TCU-Plenário (peça 191) ;
2.2.	Despacho determinando a alteração da referida medida cautelar (mantém a cautelar em relação a alguns contratos e revoga em relação a outros) e a reiteração de diligência anterior ao HFB, incluindo a solicitação de novos elementos, datado de 09/10/2020 (peça 283) , referendado pelo Acórdão 2756/2020-TCU-Plenário (peça 287) ; e
2.3.	Provimento negado ao agravo interposto pela empresa Star 5 Service Comércio Conservação e Limpeza Ltda. contra medida cautelar determinada por meio do Acórdão 2756/2020-TCU-Plenário, consoante Acórdão 231/2021-TCU-Plenário (peça 308) .
3.	Registra a unidade técnica que, em 16/3/2021, a Sra. Aline Ribeiro, Coordenadora-Geral de Controle Interno, solicitou, por meio do Ofício 250/2021/CDOC/CGCIN/DINTEG/MS (peça 321) , prorrogação por 20 dias úteis do prazo de resposta às diligências relativas aos contratos firmados pelo Hospital Federal de Bonsucesso e objeto dos presentes autos, ou seja, até o dia 13/4/2021.
4.	Ao analisar tal pleito, a Selog pondera que ainda não houve atendimento aos ofícios de oitiva e diligência, os quais datam de 15/10/2020 (peça 285) e 27/11/2020 (peça 290) , e, por conseguinte, entende que não há mais que se falar em prorrogação de prazo.
5.	Considerando que já se passaram mais de cinco meses desde o despacho de peça 283, sem que o HFB apresentasse a resposta demandada quanto à oitiva e à diligência, e que o objetivo da presente instrução da Selog é propor uma solução quanto à medida cautelar, que já se estende por mais de quinze meses, bem como tomar providências quanto ao não atendimento à oitiva e à diligência, propõe a unidade técnica, em síntese:
5.1.	Manter a medida cautelar adotada relativamente aos Contratos 28/2019 e 17/2015 (subitens 19.3 e 19.4 do despacho de peça 283) ;
5.2.	Reiterar a oitiva do Hospital Federal de Bonsucesso (HFB) determinada no subitem 50.3 do despacho de peça 190 e reiterada no subitem 19.5 do despacho de peça 283, para que, no prazo de quinze dias, se pronuncie quanto aos pontos detalhados no subitem 30.2 da instrução da unidade técnica de peça 325, transcrita no relatório precedente;
5.3.	Reiterar a diligência ao Hospital Federal de Bonsucesso (HFB) determinada no subitem 19.6 do despacho de peça 283, acrescida de solicitação de novos elementos, para que, no prazo de quinze dias, encaminhe cópia dos documentos e/ou esclarecimentos detalhados no subitem 30.3 da instrução da unidade técnica de peça 325, reproduzida no relatório precedente;
5.4.	Aplicar ao Sr. Edson Joaquim de Santana (CPF 309.823.247-15) , então Diretor do Hospital Federal de Bonsucesso, a multa prevista no art. 58, inciso IV e § 1°, da Lei 8.443/1992, c/c o art. 268, inciso IV, do Regimento Interno do TCU (RI/TCU) , nos termos do disposto pelo art. 268, § 3º, do RI/TCU.
6.	Feitas essas breves considerações, uma vez que o Diretor Geral do Hospital Federal de Bonsucesso - HFB não apresentou a resposta demandada quanto à oitiva e à diligência a ele direcionada, em afronta ao art. 58, inciso IV e § 1°, da Lei 8.443/1992, c/c o art. 268, inciso IV, do Regimento Interno do TCU (RI/TCU) , acolho e incorporo às minhas razões de decidir as análises, fundamentos e encaminhamentos constantes na instrução da Selog de peça 325, anuídas pelos dirigentes da unidade especializada (peças 326 e 327) , no sentido de manter a medida cautelar adotada, reiterar oitiva e diligência ao HFB, essa última acrescida de novos elementos, e aplicar ao referido diretor geral a multa prevista no art. 58, inciso IV e § 1°, da Lei 8.443/1992, c/c o art. 268, inciso IV, do RI/TCU, tendo em vista o não atendimento à diligência do Tribunal sem causa justificada, sem prejuízo das breves considerações que faço a seguir.
7.	Conforme bem apontado pela unidade técnica especializada, o Hospital Federal de Bonsucesso (HFB) não apresentou resposta tempestiva à comunicação de cautelar, oitiva e diligência, apesar de ter recebido por duas vezes, em 20/10/2020 (peça 286) e em 1º/12/2020 (peça 292) , as determinações por mim exaradas no Despacho datado de 09/10/2020 (peça 283) . 
8.	Nesse período, o Diretor-Geral do HFB era o Sr. Edson Joaquim de Santana, nomeado pela Portaria 2.223, de 25/8/2020 (publicação no Diário Oficial da União em peça 322) , e exonerado pela Portaria 161, de 27/1/2021 (publicação no Diário Oficial da União em peça 324) .
9.	Compulsando os autos, verifico que o referido responsável, Sr. Edson Joaquim de Santana, então Diretor Geral do Hospital Federal de Bonsucesso (HFB) , apesar de ter sido devidamente notificado, por meio dos Ofícios 57131/2020-TCU/Seproc e 65915/2020-TCU/Seproc e respectivas ciência de comunicação (peças 285 e 286, e 290 e 292) , do Acórdão 2756/2020-TCU-Plenário, anexado aos mencionados ofícios, não atendeu, no prazo fixado, sem causa justificada, à diligência constante do Despacho de peça 283, referendado pela mencionada deliberação desta Corte de Contas.
10.	Verifico, também, que, de fato, constou do relatório que fundamenta a referida deliberação a transcrição do Despacho por mim exarado em 09/10/2020, assinado em 13/10/2020 (peça 283) , com alerta nos seguintes termos: 
"ALERTAR os responsáveis do Hospital Federal de Bonsucesso sobre a possibilidade de este Tribunal vir a aplicar as sanções cabíveis em caso de não atendimento justificado à solicitação de diligência, bem como quanto à possibilidade de o TCU, caso identifique afronta às normas legais e/ou ocorrência de prejuízos à Administração, vir a apurar eventual dano ao erário, nos contratos 3/2013, 15/2014, 17/2015, 10/2019 e 28/2019, e promover a respectiva responsabilização de quem lhe deu causa;".
11.	Com efeito, o Sr. Edson Joaquim de Santana, por força do cargo que ocupava à época dos fatos, era a autoridade competente a quem cabia responder, de forma tempestiva, às solicitações deste Tribunal. Assim, por não ter atendido, no prazo fixado, à diligência por mim determinada, nem apresentado justificativa igualmente tempestiva para o não atendimento, esse responsável está sujeito à aplicação da multa prevista no art. 58, inciso IV e § 1°, da Lei 8.443/1992, c/c o art. 268, inciso IV, do RITCU, nos termos do disposto pelo art. 268, § 3º, do RITCU, a qual fixo no valor de R$ 10.000,00 (dez mil reais) . Ademais, não há elementos nos autos que permitam caracterizar a boa-fé do mencionado Diretor Geral do HFB.
12.	Os seguintes enunciados da Jurisprudência Selecionada do Tribunal reforçam a decisão que ora submeto ao Plenário do TCU:
A impossibilidade de manifestação conclusiva do TCU diante do não atendimento à diligência reiterada pela unidade técnica sujeita o gestor à aplicação da multa prevista no art. 58, inciso IV, da Lei 8.443/1992. (Acórdão 2139/2007-TCU-Plenário, Relator Ministro Benjamin Zymler) ;
A multa prevista no art. 58, inciso IV, da Lei 8.443/1992, por não atendimento injustificado a diligência do TCU, depende de prova inequívoca de que o responsável foi efetivamente diligenciado e alertado sobre o risco da sanção, bem como de que a diligência tenha sido imprescindível ao saneamento do processo. (Acórdão 732/2009-TCU-Plenário, Relator Ministro Raimundo Carreiro) ;
A aplicação da penalidade prevista no art. 58, inciso IV, da Lei 8.443/1992 não pressupõe o dolo específico de beneficiar ou prejudicar terceiros, basta o não atendimento à diligência do Tribunal sem causa justificada. O bem jurídico tutelado com essa sanção é a incolumidade da autoridade pública, a qual resta afetada com a simples negligência no atendimento à determinação do Tribunal. (Acórdão 71/2014-TCU-Plenário, Relator Ministro Substituto Augusto Sherman) ;
A multa prevista no art. 58, inciso IV, da Lei 8.443/1992, quando aplicada sem prévia audiência (art. 268, § 3º, do Regimento Interno do TCU) , deve basear-se em descumprimento de diligência do Tribunal verificado após o recebimento pelo responsável da comunicação processual que informe sobre a possibilidade de aplicação da penalidade. (Acórdão 788/2018-TCU-Plenário, Relator Ministro Substituto André de Carvalho) ;
A aplicação de multa por não atendimento a diligência do TCU prescinde de realização de prévia audiência quando constar na comunicação processual encaminhada ao responsável advertência de que o não cumprimento à diligência pode ensejar a aplicação de multa (arts. 58, inciso IV, da Lei 8.443/1992 c/c 268, § 3º, do Regimento Interno do TCU) . (Acórdão 3015/2019-TCU-Primeira Câmara, Relator Ministro Substituto Augusto Sherman) ;
A conduta tipificada no art. 58, inciso IV, da Lei 8.443/92 (Lei Orgânica do TCU) não comporta o exame do elemento subjetivo da má-fé ou do dolo do agente, mas, tão somente, a apuração do atendimento ou não da diligência efetuada. (Acórdão 1297/2016-TCU-Primeira Câmara, Relator Ministro Bruno Dantas) .
13.	Por fim, ressalto que os elementos constantes dos autos são insuficientes para elucidar as questões em análise, pois o atendimento à oitiva e à diligência é imprescindível ao saneamento dos autos e à manifestação conclusiva do Tribunal, inclusive quanto ao próprio cumprimento da medida cautelar determinada. Assim, pertinente manter a cautelar adotada relativamente aos Contratos 28/2019 e 17/2015 (subitens 19.3 e 19.4 do Despacho de peça 283) , reiterar a oitiva do HFB determinada no subitem 50.3 do Despacho de peça 190, reiterada no subitem 19.5 do Despacho de peça 283, e, também, reiterar a diligência ao HFB determinada no subitem 19.6 do Despacho de peça 283, acrescida da solicitação de novos elementos, nos termos constantes dos subitem 30.2 e 30.3 da instrução da Selog de peça 325, reproduzida no relatório precedente.
	Ante o exposto, VOTO por que seja adotada a deliberação que ora submeto a este Colegiado.
TCU, Sala das Sessões Ministro Luciano Brandão Alves de Souza, em 20 de abril de 2021.
Ministro JOÃO AUGUSTO RIBEIRO NARDES 
Relator